臺灣高等法院民事判決　　　　　　　　　 93年度上字第799號
上　訴　人　基力有限公司
法定代理人　李守恩
訴訟代理人　李建賢律師
被上訴人　　慶峰機械有限公司
法定代理人　周增沛
訴訟代理人　周宜隆律師
複代理人　　廖修譽律師
上列當事人間給付違約金事件，上訴人對於中華民國93年8月12
日臺灣板橋地方法院92年度重訴字第642號第一審判決提起上訴
，本院於94年10月18日言詞辯論終結，判決如下：
    主  文
上訴駁回。
第二審訴訟費用由上訴人負擔。
    事實及理由
一、上訴人聲明：（一）原判決關於不利上訴人部分廢棄。（二
    ）前開廢棄部分，被上訴人在第一審之訴及假執行之聲請均
    駁回。
    被上訴人聲明：如主文所示。
二、被上訴人起訴主張：兩造於民國（下同）91年9月10日簽訂
    工程合約書，由伊將新建廠房與辦公大樓工程（下稱系爭工
    程）交由上訴人承包，原約定工程總價為新台幣（下同）3,
    260萬元，嗣因上訴人無法承作水電、消防工程，伊乃將該
    部分工程另行委由訴外人志達水電工程有限公司（下稱志達
    公司）承作，金額為90萬元；又因系爭工程在開工後曾為追
    加減工程，議定金額為205萬元，故兩造就系爭工程議定之
    工程總價為3,375萬元。又兩造原約定預定完工日期為92年3
    月15日，因上訴人未如期完工，兩造乃於92年3月19日另行
    簽訂承諾書，上訴人承諾於同年4月25日前完成送領使用執
    照之申請各項所需資料及文件，並於同年5月16日取得使用
    執照，倘違此承諾，同意每逾期1日即按總工程款1％受罰。
    然上訴人遲至同年6月20日方向主管機關申請使用執照，並
    遲至同年7月29日始取得使用執照，總計逾期75天，依上訴
    人所立承諾書之約定，本應罰款2,523萬7,500元，伊僅先向
    上訴人請求違約罰款1,000萬元，並保留其餘之請求權等情
    ，求為命上訴人給付1,000萬元，及自起訴狀繕本送達之翌
    日起至清償日止，按年息5％計付利息之判決（原審判決上
    訴人應給付被上訴人194萬9,511元及自92年12月6日起至清
    償日止按年息5％計算之利息，駁回被上訴人其餘之請求。
    上訴人就其敗訴部分提起上訴，被上訴人未就其敗訴部分提
    起上訴，已告確定）。
    上訴人則以：系爭工程進行期間，因被上訴人變更設計圖面
    、修改工程內容及追加變更水電、消防工程等事項，乃由伊
    於92年3月19日簽立承諾書，兩造合意展延工期至同年5月16
    日取得使用執照。惟因被上訴人所轉包訴外人志達公司施作
    之水電消防工程經台北縣政府消防局於同年6月2日會勘查驗
    ，未能獲得通過消防安全檢查，致伊無法為送領使用執照之
    申請；嗣又因被上訴人與訴外人駿宏公司間之追加款爭議，
    訴外人駿宏公司不願配合用印，經被上訴人給付訴外人駿宏
    公司105萬元，三方達成協議後，由伊與訴外人駿宏公司於
    同年7月3日共同簽立保證書，保證於同年7月20日前配合被
    上訴人取得系爭工程之使用執照。又系爭工程之消防查驗紀
    錄表所載11項缺失中，被上訴人所指應由伊負責之4項缺失
    ，其原因在於建築圖說設計不當，故系爭工程雖係遲至同年
    7 月29日取得使用執照，惟此非屬可歸責於伊之事由。而兩
    造約定伊如逾期取得使用執照，每逾1日應受罰總工程款1％
    之違約金，顯然過高，應予酌減。又被上訴人尚應給付伊工
    程款105萬0,489元，應與被上訴人對伊請求之違約金抵銷云
    云，資為抗辯。
三、經查被上訴人主張兩造於91年9月10日簽訂工程合約書，約
    定由上訴人承攬系爭工程，議定工程總價為3,375萬元；兩
    造原約定系爭工程預定完工日期為92年3月15日，因上訴人
    未如期完工，兩造乃於92年3月19日另行簽訂承諾書，上訴
    人承諾於92年4月25日前完成送領使用執照之申請各項所需
    資料及文件，並於同年5月16日取得使用執照，倘違此承諾
    ，同意每逾期1日即按總工程款1％受罰；及上訴人遲至92年
    6 月20日向主管機關申請使用執照，系爭工程於同年7月29
    日取得使用執照之事實，業據被上訴人提出工程合約書、報
    價單、承諾書為證（見原審卷11-22、24頁），為上訴人所
    不爭執，堪信為真實。
四、按被上訴人在原審請求上訴人給付違約金1,000萬元，經原
    審認定上訴人應給付被上訴人違約金300萬元，而駁回被上
    訴人其餘之請求，被上訴人未聲明不服，故本件所應審酌者
    ，為被上訴人主張上訴人承諾於92年5月16日取得使用執照
    ，卻遲至同年7月29日始取得，逾期75天，而依據上訴人所
    立承諾書之約定，請求上訴人給付違約金300萬元，是否有
    據，茲論述如下：
（一）經查上訴人於92年3月19日簽立承諾書，承諾於同年4月25
      日前完成送領使用執照之申請各項所需資料及文件，並於
      同年5月16日取得使用執照，倘違此承諾，同意每逾期1日
      即按總工程款1％受罰，有其所立之承諾書可憑（見原審
      卷24頁）；而上訴人遲至92年6月20日始向主管機關申請
      使用執照，嗣於92年7月29日取得使用執照，為其所不爭
      執，顯已逾期。上訴人雖抗辯水電、消防工程於92年5月
      16日前仍在施作，而同年6月2日消防安全檢查亦未查驗通
      過，伊自無法配合取得使用執照，為不可歸責於伊之事由
      云云；惟為被上訴人所否認，並主張係因上訴人施作遲延
      ，致水電工程無法施作等語。經查依系爭工程合約書第7
      條約定，系爭工程預定完工日期為92年3月15日（見原審
      卷11頁），而上訴人於同年3月13日始完成第5期之工程進
      度（按第1期至第5期之工程進度計65％─見原審卷11頁）
      ，有其下包訴外人駿宏公司（按訴外人駿宏公司為上訴人
      之下包，經上訴人自認在卷─見原審卷31頁）所製作「第
      5期工程請款檢附文件」可參（見原審卷54-62頁）；觀諸
      上訴人於92年3月19日簽立承諾書，承諾上述事項，足見
      上訴人確有逾期未完工之情事，否則伊當不至於書立上開
      承諾書，上訴人抗辯伊係因水電工程而遲延，不可歸責於
      伊云云，核不足取。另上訴人雖抗辯兩造約定系爭工程係
      按工作天計算，惟自91年9月19日開工日起至92年6月20日
      向主管機關申請使用執照日止，累積降雨天數計119天，
      足見不能施工之日數已達預定工期180天之60％以上，系
      爭工程未能如期取得使用執照，非可歸責於伊云云，並提
      出中央氣象局山佳氣象站91、92年逐月逐日氣象資料為證
      （見本院卷第1宗34、35頁）；惟查上訴人在原審並未為
      此抗辯，且其僅提出氣象資料，並未證明何以上述119天
      之降雨天，均無法施工，所辯為不足取。
（二）又上訴人雖抗辯伊與訴外人駿宏公司於92年7月3日書立保
      證書，保證於同年7月20日前配合取得使用執照，寓有被
      上訴人同意伊緩期配合取得使用執照之合意，伊不負遲延
      責任云云；惟查上訴人與訴外人駿宏公司所立保證書之內
      容為伊等共同保證：無條件配合被上訴人系爭工程之使用
      執照取得不得逾92年7月20日，有該保證書可稽（見原審
      卷36頁）；經核上開承諾書並未提及上訴人先前所承諾之
      違約罰款之約定，單憑該保證書顯不足以作為被上訴人同
      意免除上訴人違約罰款責任之證明；況上訴人前之所以書
      立承諾書，係因工期已有落後，乃應被上訴人之要求而書
      立承諾書約定違約罰款以督促上訴人儘速完工，嗣上訴人
      未依承諾書履行，焉有反立保證書以免除上訴人之違約責
      任之理，故上訴人抗辯被上訴人同意免除其違約責任，為
      不足取。
（三）依上所述，上訴人應依伊於92年3月19日所立承諾書之約
      定給付被上訴人違約金。惟上開承諾書雖約定上訴人承諾
      於同年4月25日前完成送領使用執照之申請各項所需資料
      及文件，並於同年5月16日取得使用執照；然使用執照之
      取得涉及主管機關之審核，而主管機關之審核期間顯非上
      訴人所得支配，故計算上訴人之遲延期間，應以上訴人完
      成送領使用執照之申請各項所需資料及文件之日期為據始
      為合理。按上訴人原承諾於92年4月25日前完成送領使用
      執照之申請各項所需資料及文件，有如前述，而上訴人自
      認系爭工程嗣於同年6月20日始送件請領使用執照（見原
      審卷133頁），則自92年4月25日計至同年6月20日，計遲
      延56日；惟系爭工程經台北縣政府消防局於92年6月2日查
      驗未符合規定部分，被上訴人所主張上訴人應負缺失責任
      之項目即「有效開口下端超過120公分未符合開口要件」
      （按被上訴人在原審主張上訴人應負缺失責任之項目有四
      項，嗣僅主張上訴人應就上開項目負責─見本院卷第1宗
      44頁），上訴人抗辯係因設計不當所致，即原設計廠房鋁
      門窗有效開口即為120公分，裝置鋁門窗後，有效開口下
      端當然超過120公分等語，並提出系爭工程之原設計圖為
      證（見本院卷第1宗36頁、第2宗5頁），經核其所為抗辯
      與所提出之設計圖相符，應堪採信，故計算上訴人之遲延
      期間，應再扣除92年6月2日起至消防安全設備符合規定之
      日即同年6月18日（見原審卷67頁）之期間計16日；然台
      北縣政府曾於92年6月27日至現場會勘，而上訴人之下包
      即訴外人駿宏公司並未到場，台北縣政府乃再訂92年7月9
      日現場會勘，有該府92年7月1日北府工施字第0920428365
      號函可稽（見原審卷69頁），按訴外人駿宏公司既為上訴
      人之下包，訴外人駿宏公司未如期到場會勘之遲延責任，
      上訴人自亦應負責；故自92年6月27日起至同年7月9日止
      遲誤會勘之期間計12日，應計入上訴人之遲延期間。依上
      所述，上訴人遲延之期間計52日（其計算式為：56日－16
      日＋12日＝52日）。
（四）上訴人遲延之期間計52日，依其所立之承諾書約定每逾期
      1日即按總工程款1％受罰；又系爭工程議定工程總價為3,
      375萬元，為兩造所不爭執，已如前述，依此計算結果，
      上訴人原應受罰1,755萬元（其計算式為：33,750,000元
      ×1％×52日＝17,550,000元）。原審參酌內政部頒布之
      工程契約範本第23條就逾期罰款所訂最高處罰金額比例，
      不得超過結算總價10分之1之約定，酌減被上訴人得對上
      訴人請求之違約金為300萬元，應認為相當。又按約定如
      債務人不於適當時期或不依適當方法履行債務時，即須支
      付違約金者，債權人除得請求履行債務外，違約金視為因
      不於適當時期或不依適當方法履行債務所生損害之賠償總
      額，民法第250條第2項定有明文。上訴人抗辯被上訴人未
      舉證證明所受損害，上開違約金過高云云，應屬無據。
五、被上訴人請求上訴人給付違約金300萬元，為有理由，已如
    前述；又原審認定被上訴人尚應給付上訴人工程款105萬0,
    489元，被上訴人未聲明不服，上訴人亦不爭執（見本院卷
    第1宗31頁、第2宗第30頁），經抵銷後，上訴人應給付被上
    訴人之金額為194萬9,511元。
六、綜上所述，被上訴人依上訴人所出具承諾書之約定，請求上
    訴人給付194萬9,511元及自起訴狀繕本送達之翌日即92年12
    月6日起至清償日止，按年息5％計算之利息，為有理由，應
    予准許。原審為上訴人敗訴之判決，並無不合，上訴論旨指
    摘原判決不當，求予廢棄改判，為無理由。
七、兩造其餘之攻擊或防禦方法，及未經援用之證據，經本院斟
    酌後，認為均不足以影響本判決之結果，無逐一詳予論駁之
    必要，併此敘明。
八、據上論結，本件上訴為無理由，依民事訴訟法第449條第1項
    、第78條，判決如主文。
中　　華　　民　　國　　94　　年　　11　　月　　15　　日
                  民事第九庭審判長法　官　吳景源
                                  法　官　連正義
                                  法　官　鄭威莉
正本係照原本作成。
如不服本判決，應於收受送達後20日內向本院提出上訴書狀，其
未表明上訴理由者，應於提出上訴後20日內向本院補提理由書狀
（均須按他造當事人之人數附繕本）上訴時應提出委任律師或具
有律師資格之人之委任狀；委任有律師資格者，另應附具律師資
格證書及釋明委任人與受任人有民事訴訟法第466條之一第一項
但書或第二項（詳附註）所定關係之釋明文書影本。
中　　華　　民　　國　　94　　年　　11　　月　　16　　日
                                  書記官　吳瑞英
附註：
民事訴訟法第四百六十六條之一（第一項、第二項）：
對於第二審判決上訴，上訴人應委任律師為訴訟代理人。但上訴
人或其他法定代理人具有律師資格者，不在此限。
上訴人之配偶、三親等內之血親、二親等內之姻親，或上訴人為
法人、中央或地方機關時，其所屬專任人員具有律師資格並經法
院認為適當者，亦得為第三審訴訟代理人。
